臺灣高等法院刑事判決　　　　　　　　　　　　　九十三年度上易字第一七九０號
　　上　訴　人
　　即　被　告　乙○○
右上訴人因傷害案件，不服臺灣板橋地方法院九十二年度易緝字第一七四號，中華民
國九十三年八月二十三日第一審判決（起訴案號：臺灣板橋地方法院檢察署九十年度
偵字第一六一０七號）提起上訴，本院判決如左：
    主  文
原判決撤銷。
乙○○傷害人之身體，處有期徒刑貳月，如易科罰金，以佰元折算壹日。
    事  實
一、乙○○與甲○○係朋友關係，於民國九十年七月十二日下午十時十分許，乙○○
    至甲○○在臺北縣五股鄉陸光一村六五五號一樓之住處欲借宿一晚，經徵得甲○
    ○同意後，二人即同坐在該處客廳一起觀看電視，嗣於同日下午十時三十分許，
    二人因談及共同所認識之女子「阿枝」而起口角爭執，詎雙方各基於傷害之犯意
    ，乙○○隨手自甲○○住處地上拾起榔頭一支往甲○○頭部毆擊，甲○○亦持水
    果刀刺擊乙○○，致甲○○受有頭部裂傷二處各一公分、四公分之傷害，乙○○
    亦受有頭部、左手第二指撕裂傷（乙○○受傷部分未提出告訴）。
二、案經甲○○訴由臺北縣政府警察局蘆洲分局報告臺灣板橋地方法院檢察署檢察官
    偵查起訴。
    理  由
一、訊據被告乙○○在原審及本院均坦承於前揭時地持榔頭傷及告訴人甲○○頭部，
    致告訴人受有前開傷勢，惟矢口否認有何傷害犯行，並辯稱：被告與告訴人甲○
    ○因「阿枝」而起爭執後，係告訴人先從桌上拿起水果刀刺伊頭、手，被告就拿
    起地上的榔頭丟向告訴人，而丟中其頭部，二人應該係互毆，後來被告看到告訴
    人頭部流血後就住手了，並有打電話叫救護車云云。
二、經查：
(一)右揭事實，業據告訴人甲○○於原審指證綦詳（見原審卷第一四六、一四七頁）
    ，並有載明告訴人甲○○受有頭部裂傷二處各一公分、四公分傷害之行政院衛生
    署臺北醫院診斷證明書一紙在卷可稽（見偵字第一六一０七號卷第一一頁），且
    觀諸告訴人頭部受有二處裂傷，誠難認告訴人之傷勢僅係由被告乙○○丟擲榔頭
    所造成，顯見被告確有持榔頭毆擊告訴人頭部，堪認告訴人甲○○確因被告乙○
    ○之傷害行為受有傷害。
(二)被告雖辯稱：乙○○是因為告訴人甲○○先動手才會還手的云云，惟按「正當防
    衛必須對於現在不法之侵害始得為之，侵害業已過去，或無從分別何方為不法侵
    害之互毆行為，均不得主張防衛權，而衡之一般社會經驗法則，互毆係屬多數動
    作構成單純一罪而互為攻擊之傷害行為，縱令一方先行出手，而還擊之一方在客
    觀上苟非單純對於現在不法之侵害為必要排除之反擊行為，因其本即有傷害之犯
    意存在，則對其互為攻擊之還手反擊行為，自無主張防衛權之餘地。」，最高法
    院著有九十二年度台上字第三０三九號判決意旨可資參照。被告於原審時供稱：
    「．．．我是在甲○○刺完我後之後才拿榔頭．．．他，．．．離他有二公尺的
    距離，因為我是逃開去檢榔頭。」等語（見原審卷第一五三頁），足認被告係在
    告訴人持水果刀刺擊後，始撿拾地上之榔頭毆擊告訴人，揆諸前揭判決意旨，被
    告所為，僅係侵害已過去後之報復行為，與正當防衛情形並不相當。
(三)又告訴人甲○○於原審時固證稱：告訴人在案發前並沒有跟被告乙○○發生任何
    爭吵，完全沒有跡象顯示被告會出手打伊，告訴人是在遭被告持榔頭毆擊頭部後
    ，立即站起來反身用右手掐住被告的脖子，把被告按倒在地上，被告的傷從何而
    來告訴人並不清楚，告訴人並沒有跟被告打架云云，然經原審向行政院衛生署臺
    北醫院函查被告於九十年七月十二日之就診情形，經該院函覆稱：「病患乙○○
    於九十年七月十二日晚上十時四十四分來本院急診，由一一九送入。發現頭部、
    左手第二指撕裂傷，並予以縫合之後在急診室觀察，至九十年七月十三日上午三
    時三十分離院」，有行政院衛生署臺北醫院九十三年四月十六日北醫歷字第二五
    九五號函附被告病歷一紙、臺北縣政府消防局救護紀錄表一紙、急診病歷二紙、
    急診醫囑單一紙、急診護理紀錄一紙在卷可稽（見原審卷第一一四至一二０頁）
    ，且觀諸所附病歷資料，被告乙○○在送醫治療時頭部受有三處傷口，分別為零
    點五公分乘以零點五公分、一點五公分乘以零點一公分乘以零點一公分、二公分
    乘以零點一公分，再參以案發當日臺北縣政府消防局救護紀錄表亦載明被告送醫
    原因係打架，衡諸常情，若誠如告訴人所稱僅係為制伏被告而反身用右手掐住被
    告脖子，被告之頭部應不致受有上開傷勢，其傷口亦不致尚需加以縫合，則被告
    供稱其與告訴人係打架互毆尚非無據，是告訴人甲○○之證述要難全然採信，堪
    認本件被告乙○○與告訴人甲○○在前揭時地確有互毆。
(四)至行政院衛生署臺北醫院院診斷證明書雖又載明告訴人甲○○另受有右手瘀腫、
    右膝多處擦傷等傷勢，惟告訴人於原審時證稱：「被告除了用鐵鎚打你頭部二下
    外，有無打你其他地方？）被告除了打我的頭二下外，沒有打我其他地方。．．
    ．（為何你右手、右膝亦有受傷？《提示甲○○診斷證明書並告以要旨》）．．
    ．伊右膝的傷勢在制服被告的過程中跪在地面上而造成的，手是掐住被告脖子時
    受傷的。」等語（見原審卷第一四七、一四八頁），足見告訴人前開傷勢，並非
    被告以鐵鎚毆打告訴人之故意傷害行為所造成，附此敘明。
(五)綜上所述，本件事證明確，被告犯行堪以認定。
三、核被告所為，係犯刑法第二百七十七條第一項之傷害人之身體罪。
四、原審因予論罪科刑，固非無見。惟查：原審事實欄僅載明被告乙○○毆打告訴人
    甲○○，而於理由欄認定被告與告訴人二人係互毆，容有未洽。被告上訴意旨，
    否認傷害故意，固無足取，但原判決既有上開未盡，應予撤銷改判。爰審酌被告
    乙○○僅因細故與告訴人甲○○互毆即持榔頭傷害告訴人，告訴人甲○○所受傷
    勢尚輕，被告亦受有傷害，被告犯後深具悔意，並於原審時當庭向告訴人表達歉
    意，雖因告訴人拒絕接受，然犯後態度尚稱良好等一切情狀，量處如主文第二項
    所示之刑，並諭知易科罰金之折算標準。至被告用以傷害告訴人之榔頭一支，告
    訴人雖指陳：係被告攜帶至伊住處，且伊已呈交警方云云，惟為被告所否認（見
    原審卷第一五０頁），則該榔頭是否為被告所有，已非無疑，且經原審向臺北縣
    政府警察局蘆洲分局五股分駐所查詢結果，本案並未扣得被告犯案工具榔頭，有
    電話記錄查詢表一紙在卷可查（原審卷第一二六頁），既無證據足資證明上開榔
    頭確屬被告乙○○所有，且該榔頭亦未扣案，自毋庸宣告沒收，附此敘明。
據上論斷，應依刑事訴訟法第三百六十九條第一項前段、第三百六十四條、第二百九
十九條第一項前段，刑法第二百七十七條第一項、第四十一條第一項前段，罰金罰鍰
提高標準條例第一條前段、第二條，判決如主文。
本案經檢察官吳國南到庭執行職務。
中　　　華　　　民　　　國　　九十三　　年　　 十二 　　月　　 十七 　　日
                              臺灣高等法院刑事第六庭
                                  審判長法  官  陳　春　秋
                                        法  官  高　明　哲
                                        法  官  洪　英　花
右正本證明與原本無異。
不得上訴。
                                        書記官  李　信　穎
中　　　華　　　民　　　國　　九十三　　年　　 十二 　　月　　 二十 　　日
附錄：本案論罪科刑法條全文
中華民國刑法第二百七十七條
傷害人之身體或健康者，處三年以下有期徒刑、拘役或一千元以下罰金。
犯前項之罪因而致人於死者，處無期徒刑或七年以上有期徒刑；致重傷者，處三年以
上十年以下有期徒刑。
